臺灣臺南地方法院民事判決　　　　　　　92年度訴字第1309號
原　　　告　Ｋ○○
　　　　　　Ｊ○○
　　　　　　甲○○○戊○○之.
　　　　　　癸○○○戊○○之.
　　　　　　庚○○　戊○○之.
　　　　　　丙○○　戊○○之.
　　　　　　丁○○　戊○○之.
　　　　　　未○○　戊○○之.
　　　　　　辛○○　戊○○之.
　　　　　　乙○○　戊○○之.
　　　　　　戌○
　　　　　　　　　　　162號.
　　　　 　 酉○○
　　　　　　　　　　　　167.
　　　　 　 Ｄ○○
　　　　　　　　　　　　37號.
　　　　 　 Ｇ○○
　　　　　　　　　　　　號
　　　　　　Ｈ○○
　　　　　　　　　　　　37號.
　　　　　　Ｅ○○
　　　　　　　　　　　　之2號.
　　　　　　地○○
　　　　　　　　　　　　號
　　　　　　天○○
　　　　　　　　　　　　號
　　　　　　Ｆ○○
　　　　　　　　　　　　號
　　　　　　Ｈ○○
　　　　　　　　　　　三七號
兼　上四人
訴訟代理人　宇○○
　　　　　　宙○○
　　　　　　　　　　　　號
　　　　　　Ａ○○
　　　　　　Ｉ○○Ｂ○○之承.
　　　　　　黃○○Ｂ○○之承.
　　　　　　玄○○Ｂ○○之承.
　　　　　　Ｃ○○○
　　　　　　己○○
　　　　　　Ｌ○○
　　　　　　丑○○
兼　上一人
訴訟代理人　巳○○
原　　　告　卯○
　　　　　　子○
　　　　　　午○
　　　　　　寅○○
兼　上四人
訴訟代理人　辰○
原　　　告　Ｍ○○
兼上十二人
訴訟代理人　申○○
上三十二人
訴訟代理人　張仁懷律師
原　　　告　壬○○
被　　　告　亥○○
訴訟代理人　裘佩恩律師
複　代理人　陳祐良律師
上列當事人間請求租佃爭議事件，經本院於民國九十四年七月二
十七日言詞辯論終結，判決如下：
    主  文
確認原告等與被告間就坐落台南縣新化鎮○○○段第四六○之一
、四六九地號之二筆土地，所簽定之山字第一五○號台南縣私有
耕地租約無效。
被告應將原告所有坐落台南縣新化鎮○○○段第四六○之一、四
六九地號土地上，如附圖所示Ａ部分之池塘回復原狀，Ｂ、Ｃ、
Ｄ、Ｅ部分其上之建物拆除後，將坐落台南縣新化鎮○○○段第
四六○之一地號之土地，返還Ｋ○○、Ｊ○○、戊○○、陳壹、
酉○○、Ｄ○○、Ｇ○○、Ｈ○○、Ｅ○○、地○○、天○○、
己○○、Ｆ○○、宇○○、宙○○、申○○、Ａ○○、Ｉ○○、
黃鼎均、玄○○、Ｃ○○○、Ｌ○○、丑○○、巳○○、卯○、
子○、午○、寅○○、辰○等共有人；另坐落同地段第四六九地
號之土地，則返還Ｋ○○、壬○○、Ｊ○○、陳壹、酉○○、Ｄ
○○、Ｇ○○、Ｈ○○、Ｅ○○、Ｆ○○、宇○○、宙○○、申
○○、Ｍ○○、丑○○、巳○○、卯○、子○、午○、寅○○、
辰○等共有人。
訴訟費用由被告負擔。
    事實及理由
甲、程序方面
一、（一）按訴訟標的對於數人必須合一確定而應共同起訴，如
    其中一人或數人拒絕同為原告而無正當理由者，法院得依原
    告聲請，以裁定命該未起訴之人於一定期間內追加為原告。
    逾期未追加者，視為已一同起訴。第一項未共同起訴之人所
    在不明，經原告聲請命為追加，法院認其聲請為正當者，得
    以裁定將該未起訴之人列為原告。民事訴訟法第五十六條之
    一第一項、第三項定有明文。查本件係本於繼承及耕地租賃
    關係不存在而為請求，屬必要共同訴訟，其訴訟標的對於原
    告間必須合一確定，原告壬○○自始未表明起訴之意思，本
    院遂依其餘原告之聲請以九十三年四月二十一日裁定壬○○
    應追加為原告，有該確定裁定一紙可稽（本院卷二，二六三
    頁）；次按訴訟標的對於共同訴訟之各人，必須合一確定
　　者，如共同訴訟人中一人之行為，有利益於共同訴訟人者，
　　其效力及於全體，不利益者，對於全體不生效力，民事訴訟
  　法第五十六條第一項第一款定有明文。查本件訴訟標的，對
    於共同訴訟之各原告必須合一確定，為固有必要共同訴訟，
    已如前述。查本件原告申○○固於九十二年十月二十九日撤
　　回本件訴訟，有撤回狀一紙可資佐憑（本院卷二，一三三頁
 　 ），惟因本件訴訟屬固有必要共同訴訟，此項撤回起訴之不
    利益，其效力不及於全體， 被告辯稱：「本件原告申○○
　　係以正式書狀向　鈞院及被告為本案撤回起訴之意思表示，
 　 被告亦同意原告申○○訴之撤回之意思表示，本件依民事訴
    訟法第二百六十三條之規定，原告申○○之部分應視同未起
    訴。又審酌本件訴訟標的，依性質而為固有必要共同訴訟，
    原告其中一人撤回其訴，則其他原告即屬當事人不適格，
    應以判決駁回之」云云，自無足採，本院仍得就原告全體繼
    續審理。
二、次按繼承人自繼承開始時，除本法另有規定者外，承受被繼
    承人財產上之一切權利義務，又當事人死亡者，訴訟程序有
    繼承人、．．．或其他依法令應續行訴訟之人承受其訴訟之
    前當然停止，他造當事人亦得聲明承受訴訟，民法第一千一
    百四十八條、民事訴訟法第一百六十八條、第一百七十五條
    第二項分別定有明文。查本件原告甲○○○、癸○○○、庚○○、丙○○、丁○○、未○○、辛○○、乙○○之被繼承
    人戊○○確於九十三年九月十九日死亡，有戊○○之繼承系
    統表、除戶戶籍謄本及原告甲○○○、癸○○○、庚○○、
    丙○○、丁○○、未○○、辛○○、乙○○之戶籍謄本可稽
    （本院卷三，一一二至一一四頁）；原告Ｉ○○、黃○○、
    玄○○之被繼承人Ｂ○○確於九十二年八月十六日死亡，有
    Ｂ○○之繼承系統表、除戶戶籍謄本及原告Ｉ○○、黃○○
    、玄○○之戶籍謄本可稽（本院卷二，一一二至一一四頁）
    ，則原告甲○○○、癸○○○、庚○○、丙○○、丁○○、
    未○○、辛○○、乙○○及原告Ｉ○○、黃○○、玄○○依
    上開民事訴訟法第一百七十五條第二項之規定聲明承受訴訟
    ，依法並無不合。
三、本件原告壬○○經合法通知，未於言詞辯論期日到場，核無
    民事訴訟法第三百八十六條所列各款情形，爰依被告之聲請
    ，由其一造辯論而為判決。
乙、實體方面
一、原告起訴主張：（一）原告等共有坐落台南縣新化鎮○○○
    段第四六○之一、四六九地號之二筆土地，依耕地三七五減
    租條例之規定與被告簽定「山字第一五○號」台南縣私有耕
    地租約，將上開土地出租予被告種植農作物。被告在上開承
    租土地上建築金鑪、豬舍、水塔、廟宇、鐵皮屋、平房等建
    物，面積合計達七○七‧○五平方公尺，並開挖水池二處，
    面積合計達一一八九八平方公尺。（二）系爭土地因承租人
　　即被告違背耕地三七五減租條例第十六條自任耕作之規定，
  　經台南縣政府於九十二年七月十六日調處結果，認原訂租約
    無效，由出租人收回自耕。爰依耕地三七五減租條例及所有
    權法律關係提起本件訴訟。並聲明：１確認原告等與被告間
    就坐落台南縣新化鎮○○○段第四六○之一、四六九地號之
    二筆土地，所簽定之山字第一五○號台南縣私有耕地租約無
    效。２被告應將原告等所有坐落台南縣新化鎮○○○段第四
    六○之一、四六九地號土地上，如附圖所示Ａ部分之池塘回
    復原狀，Ｂ、Ｃ、Ｄ、Ｅ部分其上之建物拆除後（原告原主
    張如附圖所示Ｂ、Ｃ、Ｄ、Ｅ、Ｆ等部分建物均應拆除，嗣
    於本院九十四年七月二十七日言詞辯論時主張減縮為如附圖
    所示Ｂ、Ｃ、Ｄ、Ｅ部分建物拆除），將坐落台南縣新化鎮
    ○○○段第四六○之一地號之土地，返還Ｋ○○、Ｊ○○、
    甲○○○、癸○○○、庚○○、丙○○、丁○○、未○○、
    辛○○、乙○○、陳壹、酉○○、Ｄ○○、Ｇ○○、Ｈ○○
    、Ｅ○○、地○○、天○○、己○○、Ｆ○○、宇○○、宙
    ○○、申○○、Ａ○○、Ｉ○○、黃鼎均、玄○○、Ｃ○○○、Ｌ○○、丑○○、巳○○、卯○、子○、午○、寅○○
    、辰○等共有人；另坐落同地段第四六九地號之土地，則返
    還Ｋ○○、壬○○、Ｊ○○、陳壹、酉○○、Ｄ○○、Ｇ○○、Ｈ○○、Ｅ○○、Ｆ○○、宇○○、宙○○、申○○、
    Ｍ○○、丑○○、巳○○、卯○、子○、午○、寅○○、辰
    ○等共有人。
二、被告則以：原告以被告違反耕地三七五減租條例第十六條規
    定為由主張租約無效，然查：
(一)耕地三七五減租條例第十六條之規定乃係「承租人轉租禁止
　　」之規定，本案被告並未違法轉租，自無違反上開規定，合
  　先敘明。
(二)原告謂被告將系爭耕地變更為養殖、畜牧用，違反該條第一
　　項「承租人應自任耕作」之規定，然查，依同條例第一條「
  　耕地之租佃，依本條例之規定；本條例未規定者，依土地法
    及其他法律之規定。」而土地法第一百零六條規定「以自任
    耕作為目的，約定支付地租，使用他人之農地者，為耕地租
    用。前項所稱耕作，包括漁牧。」及行政法院四十五年度判
    字第八三號判決「耕地三七五減租條例第一條載明本條例未
    規定者，依土地法之規定，土地法第一百零六條第一項所稱
    耕地租用，係指約定支付地租使用他人之農地而言。又第二
    項載明前項耕地包括漁牧，依此規定，對於養魚池之租用，
    自亦有該條例之適用。」，可知耕地包括漁牧，被告雖有於
    系爭土地漁牧，亦無違反該條例第十六條。
（三）、至於系爭耕地建有廟宇一事：
　　１被告民國八十二年建廟時，已得地主即原告申○○等人同
  　意，足見當時出租人中之申○○不只贊成，且有捐款贊助，
    且自民國八十二年建廟以後均未異議，則豈有未經出租人同
    意之情事。
　　２再查，該廟宇地處偏僻，僅屬家族自行參拜之用，並未對
  　外營利或他用，原告主張系爭廟宇有對外辦事收費，則自應
    舉證證明，實則該廟無住持廟公，乃被告家庭所參拜之用。
    況且廟宇佔地極小，並未影響耕地農用之事實。
　　３系爭廟宇雖名「保生大帝宮」，然地處偏僻，乃被告家族
  　自行供奉，僅為被告家族之宗教信仰，未見原告舉證該廟宇
    對外營業之實據，且占全耕地比例極小，完全不影響「自任
    耕作」之實情，且被告亦願配合拆除，原告以此小事收回耕
    地，恐違反耕地三七五租約保障農民之立法原意。
（四）１被告所簽立之「山字第一五○號」台南縣私有耕地租約
      中第「六、」載明：「出租人供給承租人以耕畜種子或其
      他生產用具者得於規定地租之外酌收報酬但不得超過供給
      物價值百分之十。茲分別約定如左：(一)耕畜價值報酬 (
      二）種子報酬」，由「耕蓄價值」足見該私有耕地）原地
      租約非僅限於「農耕」而兼及「漁牧」。
      ２該租約第「十一、」：「本租約未訂定事項依照土地法
　　　及臺灣省私有耕地租用辦法暨其他有關法辦理。」，而依
 　　　土地法第一百零六條第一項所稱：耕地租用，係指約定
   　　支付地租使用他人之農地而言。又第二項載明前項耕地
     　包括漁牧，依此規定，對於養魚池之租用，自亦有該條
       例之適用，可知耕地包括漁牧，被告自無違反該條例。
       行政法院四十五年度判字第八○三號判決亦同此見解。
　　　３至於原告所主張內政部七十六年五月四日台內地字第四
  　　　九八九六九號函釋似指承租人應得出租人同意始得由「
 　　　農耕」變更為「漁牧」，縱暫不論此函釋能否拘束法律
 　　 (土地法第一百零六條)，本案租約六年換約一次，而被告
   　　將系爭耕地養殖鴨、魚已數十年，原告明知此情而仍不
     　斷續約，難道非屬默示同意？
（五）、即使承租耕地上之豬舍、廟宇及養殖場經會勘建物不合
        法，至多僅屬拆除違建之事件，亦非被告違反該條例第
        十六條「承租人應自任耕作」之規定，原告據此主張原
　　　　租約無效，甚不合理。
（六）被告目前無其他營生事業，僅靠系爭土地農作維生，若原
      告欲收回耕地自用應符合依三七五減租條例之要件，否則
      無權任意收回耕地等語。並聲明：原告之訴駁回。
三、本件經協議後（九十四年六月一日言詞辯論筆錄），確認兩
    造不爭執之事項如下：
（一）、原告等共有坐落台南縣新化鎮○○○段第四六○之一、
        四六九地號之二筆土地（以下簡稱系爭土地），依耕地
        三七五減租條例之規定與被告簽定「山字第一五○號」
        台南縣私有耕地租約，將上開土地出租予被告種植農作
        物。
（二）、系爭土地原告曾以承租人即被告違背耕地三七五減租條
        例第十六條自任耕作之規定，聲請調解，經台南縣證府
        於九十二年七月十六日調處結果，認原訂租約無效，由
        出租人收回自耕。
（三）、系爭被告所承租之耕地並未轉租他人使用。
（四）、以上事實，有土地謄本（一九七至二０二頁）、台南縣
        政府九十二年七月二十二日府地字第０九二０一二一五
        九二號函所附之租佃爭議調處程序筆錄（本院卷一，八
        至十五頁）、台南縣私有耕地租約副本（本院卷三，一
        ０六頁）、耕地三七五租約註銷登記申請書、耕地三七
        五租約農地會勘紀錄表（本院卷一，八十一頁）、現場
        照片二十二幀（本院卷一，八十三至八十四頁、九十一
        頁）可稽。
四、按承租人應自任耕作，並不得將耕地全部或一部轉租於他人
    。承租人違反前項規定時，原訂租約無效，得由出租人收回
    自行耕種或另行出租。耕地三七五減租條例第十六條第一、
    二項定有明文。是以耕地三七五減租條例第十六條第二項所
    謂原訂租約無效，係指承租人違反同條第一項所定不自任耕
    作或轉租之限制時，原訂租約無待於另為終止表示，當然向
    後其效力，租賃關係因而歸於消滅而言。被告固無違法轉租
    之行為，惟仍應審酌其是否有違反自任耕作之規定而有依耕
    地三七五減租條例第二項之規定致造成原訂租約無效之情事
    。
　　查系爭土地使用狀況為：系爭四六０之一號土地上有水池一
　  座，如附圖所示Ａ部分，面積一八九八平方公尺，系爭四六
    九地號土地上有金爐一具，如附圖所示Ｂ部分，面積七點四
    八平方公尺，另有如附圖所示Ｃ部分之豬舍，面積四八六平
    方公尺，如附圖所示Ｄ部分之水塔，面積四四一平方公尺，
    及如附圖所示Ｅ部分之廟宇，面積八四平方公尺等情，業據
    本院勘驗現場屬實，有勘驗筆錄一紙可稽，復有現場照片七
    幀可佐（本院卷二，一０五至一０九頁），並囑託台南縣新
    化地政事務所測量員繪製複丈成果圖可考。原告主張被告於
    系爭土地上設置及建造如附圖所示Ａ、Ｂ、Ｃ、Ｄ、Ｅ部分
    之水池、豬舍、水塔及廟宇違反耕地三七五減租條例第十六
    條第一項「自任耕作」之規定，惟為被告所爭執，並以前揭
    情詞置辯，是以本件之爭點在於：
(一)、系爭耕地變更為養殖、蓄牧用地，是否違背自任耕作之規
      定？
(二)、系爭廟宇之存在是否違反自任耕作之規定？
(三)、設置養豬場、豬舍及養殖場是否違反自任耕任之規定？
茲將上開爭點分述如下：
(一)、系爭耕地變更為養殖、蓄牧用地，是否違背自任耕作之規
      定？
    　１被告雖抗辯：【土地法第一百零六條規定：「以自任耕
      作為目的，約定支付地租，使用他人之農地者，為耕地租
      用。前項所稱耕作，包括漁牧。」，可知耕地包括漁牧】
      云云。惟查：耕地三七五減租條例第一條所謂耕地之租佃
　　　，即土地法第一百零六條所稱之耕地租用，乃指以自任耕
 　　 作為目的，約定支付地租，使用他人之農地而言。故耕地
　　　租賃，承租人應以耕地供耕作之用。如承租人變更耕作之
      使用目的，改充耕作以外之使用，即屬不自任耕作。依同
      法條第二項規定，所謂耕作，固包括漁牧，但此乃指自始
      即約定租用他人之土地而為漁牧，亦屬於耕地租用而已，
      非為凡屬耕地租用，即可任意變更農地原有性質而為漁牧
      使用（最高法院八十七年度台再字第五二號、八十五年度
      台上字第一二二七號判決參照）。查本件兩造間所訂立者
      原為栽培農作物之耕地租佃契約，被告即承租人未經原告
      即出租人同意，逕將農地變更為漁牧使用，並興建設施，
      致變更農地原有性質，即屬違反耕地租佃契約，不自任耕
      作。且兩造所訂租約係約定其正產物為「谷」，有系爭台
      南縣私有耕地租約副本（本院卷三，一０六頁）可稽，自
      係為栽培農作物之耕地租佃契約。被告未經原告同意，逕
      將系爭四六０之一地號耕地變更為養魚池使用，（如附圖
      所示Ａ部分面積一萬一千八百九十八平方公尺）作為養殖
      、蓄牧用地。依上說明，即屬違反耕地租佃契約不自任耕
      作，依耕地三七五減租條例第十六條第二項規定，原訂租
      約無效，原告自得收回。
   　２至被告所援引之行政法院四十五年度判字第八三號判決
     　略以：「耕地三七五減租條例第一條載明本條例未規定
     者，依土地法之規定，土地法第一百零六條第一項所稱耕
     地租用，係指約定支付地租使用他人之農地而言。又第二
     項載明前項耕地包括漁牧，依此規定，對於養魚池之租用
     ，自亦有該條例之適用。」一節，其意旨係以對於養魚池
     之租用，亦有耕地三七五減租條例之適用，並不能推論為
     「將耕地變更為養殖、蓄牧用地係合乎自任耕作之規定」
     ，雖所謂耕作，固包括漁牧，但此乃指自始即約定租用他
     人土地而為漁牧，亦屬於耕地租用而已，非謂凡屬耕地租
     用，即可任意變更農地原有性質而為漁牧使用。是以上開
     行政法院四十五年度判字第八三號判決意旨，不能作為有
     利於被告之主張。被告抗辯：「耕地包括漁牧」、「伊並
     未違反耕地三七五減租條例第十六條第一項之規定」云云
     ，自無足採。
 (二)、系爭廟宇之存在是否違反自任耕作之規定？
   １、按耕地三七五減租條例第十六條第一項所謂自任耕作，
　　　 必須承租人將承租耕地供自己耕作之用，始足當之，如
       承租人在承租耕地上建築房屋或供其他非耕作目的之使
       用，均應解為非自任耕作，而使原訂租約無效。
       查系爭土地如附圖所示Ｅ部分，面積八十四平方公尺及
       如附圖所示Ｂ部分，面積七點八四平方公尺，已據被告
       興建廟宇一座及金爐一具，其已變更農地原有性質，與
       耕作目的無關，即屬違反耕地租佃契約，不自任耕作。
       被告抗辯：「廟宇佔地極小，並未影響耕地農用之事實
       。」及「該廟宇地處偏僻，僅屬家族自行參拜之用，並
　 　　未對外營利或他用」云云，均無影響於其違反耕地三七
　　　 五減租條例第十六條第一項應自任耕作之規定。
　　２、被告又抗辯：民國八十二年建廟時，已得地主即原告申
　　　　○○等人同意，足見當時出租人中之申○○不只贊成，
  　　　且有捐款贊助，且自民國八十二年建廟以後均未異議，
 　　　 則豈有未經出租人同意之情事云云，並提出刻有原告申
   　　 ○○捐款建廟石碑照片一紙（本院卷二，十一頁）為證
        ，惟原告否認被告興建上開廟宇曾得共有人之一即原告
        申○○之同意，縱令被告抗辯原告申○○曾捐款給該廟
        宇一節屬實，是否即得推論原告申○○同意被告在系爭
        土地上作非耕作目的使用即興建廟宇？況被告亦未得原
        告申○○以外之其他共有人之同意，其在系爭土地上興
        建廟宇，即於法有未合。
(三)、設置養豬場、豬舍及養殖場是否違反自任耕任之規定？
   　　耕地三七五減租條例第十六條第一項所謂自任耕作，
　　　 必須承租人將承租耕地供自己耕作之用，始足當之，如
       承租人在承租耕地上建築房屋或供其他非耕作目的之使
       用，均應解為非自任耕作，而使原訂租約無效，已如上
       述。本件被告在系爭土地上設置豬舍（如附圖所示Ｃ部
       分，面積四八六平方公尺）及養豬場、養殖場，不論其
       是否違建，其變更農地原有之性質，即屬違反耕地租佃
       契約，不自任耕作，至為明確。
（四）綜上所述，被告既違反耕地三七五減租條例第十六條第一
      項之規定，依同條第二項之規定訂租約無效，原告自得收
　　　回。被告即有將系爭土地回復原狀交還於原告之義務。從
　　　而，原告請求被告將系爭土地其中Ａ部分內之池塘回復原
 　　狀，Ｂ、Ｃ、Ｄ、Ｅ部分內之地上物拆除，並將系爭四六
  　 ０之一地號土地，返還原告Ｋ○○、Ｊ○○、甲○○○、
     癸○○○、庚○○、丙○○、丁○○、未○○、辛○○、
     乙○○、陳壹、酉○○、Ｄ○○、Ｇ○○、Ｈ○○、Ｅ○○、地○○、天○○、己○○、Ｆ○○、宇○○、宙○○
     、申○○、Ａ○○、Ｉ○○、黃鼎均、玄○○、Ｃ○○○
     、Ｌ○○、丑○○、巳○○、卯○、子○、午○、寅○○
     、辰○等共有人；另系爭四六九地號之土地，則返還原告
     Ｋ○○、壬○○、Ｊ○○、陳壹、酉○○、Ｄ○○、Ｇ○○、Ｈ○○、Ｅ○○、Ｆ○○、宇○○、宙○○、申○○
     、Ｍ○○、丑○○、巳○○、卯○、子○、午○、寅○○
     、辰○等共有人及確認原告等與被告間就坐落台南縣新化
    鎮○○○段第四六○之一、四六九地號之二筆土地，所簽定
    之山字第一五○號台南縣私有耕地租約無效，洵屬正當，應
    予准許。
五、因本案事證已臻明確，兩造其餘主張陳述及所提之證據，均
    毋庸再予審酌，附此敘明。
六、結論：原告之訴為有理由，依民事訴訟法第385條第1項前段
    、第78條，判決如主文。
中　　華　　民　　國　　94　　年　　8　　月　　10　　日
                  民事第二庭    法　官　孫玉文
以上正本係照原本作成
如對本判決上訴，須於判決送達後20日內向本院提出上訴狀
中　　華　　民　　國　　94　　年　　8 　　月　　10　　日
                                書記官　陳淑貞
